【裁判字號】    90,訴,4308
【裁判日期】    920530
【裁判案由】    會計師法
【裁判全文】
臺北高等行政法院判決                              九十年度訴字第四三○八號
                              .
    原      告  甲○○
                乙○○
    共      同
    訴訟代理人  高進發律師
    被      告  會計師懲戒委員會
    代  表  人  丁克華（主任委員）
    訴訟代理人  丙○○
                丁○○
右當事人間因會計師法事件，原告不服會計師懲戒覆審委員會中華民國九十年四月十
六日台財規字第○九○一四五○三五○號覆審決議，提起行政訴訟。本院判決如左：
    主  文
原告之訴駁回。
訴訟費用由原告負擔。
    事  實
甲、事實概要：
    緣原告等為執業會計師，共同受託辦理中興電工機械股份有限公司（下稱受查公
    司）民國（下同）八十三年度至八十四年第三季財務報告之查核（核閱），經財
    政部證券管理委員會（八十六年四月四日更名為財政部證券暨期貨管理委員會，
    以下簡稱「證期會」）審查發現：（一）受查公司八十三年度及八十四年上半年
    度財務報告預計主要工程將發生重大損失，惟因管理當局未能確切提出評估工程
    成本估計之依據是否合理，會計師於查核報告中逕以工程損失未來仍可能發生估
    計變動，出具保留意見之查核報告，而未按會計估計變動處理，且前後三次對保
    留原因所提之說明不一，顯未依規定查核，致無法據實說明；（二）受查公司八
    十四年第一季及第三季財務報告因該公司承攬工程發生虧損，損失金額係就各該
    工程之估計總成本及預計收入計算而得，其計算基礎分別累積八十三年度及八十
    四年上半年度估計之金額，該等年度財務報表原告已因未能取得足夠及適切證據
    以驗證所估列成本金額之合理性預以保留，而同一保留事項仍存在於八十四年第
    一季及第三季，影響該二季財務報表之表達，原告未依審計準則公報第十一號「
    上市發行公司財務季報表核閱準則」規定於核閱報告說明段敘明，仍出具標準式
    核閱報告；（三）受查公司八十四年第三季出售中和廠土地，相關之應收分期票
    據及分期應收款計新臺幣（下同）一、九八五、七一三、○○○元，受查公司未
    依一般公認會計原則按現值評價，致該季財務報告資產及淨利同時增列二六一、
    九八八、○○○元，嚴重影響財務報告之允當表達，原告未洽受查公司調整，亦
    未予指明，仍出具標準式核閱報告；涉有違反會計師法第八條及第十七條規定情
    事，依同法第三十九條及第四十一條規定移請財政部交付懲戒，案經被告決議就
    上開部分原告等違反會計師法第八條及第十七條規定，爰依同法第三十九條及第
    四十條第三款規定為停止執行業務二個月之處分。原告等不服，申請覆審，遭駁
    回，遂向本院提起本件行政訴訟。
乙、兩造聲明：
  一、原告聲明：原處分及覆審決定均撤銷。
  二、被告聲明：駁回原告之訴。
丙、兩造之爭點：
  一、原告對受查公司八十三年及八十四年上半年度財務報告有無出具適當查核意見
      ？
  二、原告對受查公司八十四年第一、三季財務報表有無出具適當核閱意見？
  三、原告對於受查公司八十四年第三季財務報表，應否將長期應收款項計一、九八五
    、七一三千元按現值評價？
原告主張：
一、有關被告指原告未對受查公司八十三年及八十四年上半年度財務報告出具適當查
    核意見乙節：
（一）原告查核受查公司八十三年及八十四年上半年度財務報告時，在查核報告書第
      二段載明：「如財務報表附註七所述，中興電工機械股份有限公司民國八十四
      年上半年度之工程損失依未來工程實際執行情形仍可能發生估計變動之情形」
      。又財務報告附註七「重大承諾事項及或有事項」第三項載明：「3.本公司於
      八十四年上半年度預計有下列工程將發生重大虧損，並依一般公認會計原則規
      定，當工程預計發生虧損時立即認列全部估計工程損失。
        工程名稱                      認列工程損失          累計工程總損失
        ─────────────  ────────      ────────
        (1)嘉義及台南焚化爐新建工程  $1,370,000,000元      $1,830,712,142元
        (2)八里新竹垃圾資源回收工程   1,231,737,800元       1,303,451,289元
        (3)台糖精煉糖廠興建工程         664,791,000元         715,852,124元
        (4)復興啤酒廠工程               413,315,463元         542,639,005元
                                    ────────      ────────
        合    計                    $3,679,844,263元      $4,392,654,560元
      由於上述工程均尚未完工，且工程損失因採購、趕工及安裝試車等部份成本係
      採估計數，未來做工程實際執行情形及物價波動仍可能發生估計變動之情形。
      另外嘉義及台南焚化爐新建工程因目前工程進度落後，未來尚有逾期完工罰款
      之可能性，其逾期罰款最高金額上限約為新臺幣4.65億元。」等語，可見上述
      所載受查公司所估列之工程損失，仍可能發生估計變動之不確定情形，係因為
      工程發生下包廠商解約之突發情事，由於解約後尚未及重新發包，所以發生工
      程成本面臨估計之不確定情形，而且受查公司亦無法正確合理估計，原告等依
      當時情況判斷，八十三年度未能取得足夠及適切證據之估計數比率占全公司估
      計工程總成本比率僅約１％，比率甚小。又八十四年上半年度未能取得足夠與
      適切依據之估計數比率占全公司營業總成本比率約為一○％，亦即取得足夠及
      適切之證據高達九○％，不影響會計師對財務報表意見之表示，依據審計準則
      公報，不宜以「無法獲取足夠與適切之證據」來出具保留意見。又原告等對此
      不確定情形，亦有出具保留意見，其理由雖說詞不同，但對報表使用者而言，
      尚不致導致閱讀者判斷上之錯誤。所以會計師懲戒覆審委員會不應以原告等未
      在查核報告書內敘明：「無法取得足夠及適切證據」等字，而作為懲戒之理由
      。況原告等為提醒財務報告之使用者及投資大眾注意此工程之虧損情形，而在
      查核報告書有提出保留意見，應認原告等已盡會計師之職責，並無違反會計師
      法第八條及第十七條而有廢弛業務上應盡義務之情形。
（二）查審計準則第二十二號公報第二條對長期工程合約損失採會計估計之查核，依
      第二十一條之規定，對無法取得足夠及適切證據時採保留意見報告。然依審計
      準則第二號公報第十六條第五項之規定，對重大之未確定事件對於財務報表之
      影響未能確定者（即或有事項）應提出保留意見之查核報告，同樣是採取保留
      意見。至於原告選擇依「或有事項」採取保留意見，其理由如左：
      (1)依據馬秀如教授在八十八年八月間對修正「財務報表查核報告處理準則」草
        案開課講習時，其講義中對「不確定情況」（也是或有事項）與查核範圍受
        限（即所謂之無法取得足夠與適切之証據），有明確之分別：
        查核範圍受限：即是其證據已存在，而在查核時可取得，但未取得（如受
          阻或不提供。
        不確定情況：不確定之事項未發生，其證據不存在，在查核那一時點，證
          據不存在，不可能取得，這是或有事項。
      (2)查八十三年度工程損失之估計，未能取得足夠及適切之證據之估計數比率占
        全公司估計工程總成本比率僅約１％，比率甚小。至於八十四年上半年度未
        能取得足夠及適切證據，若與全公司營業總成本比較，其所占比率也低於一
        ○％，何況原告在八十三年度及八十四年上半年度財務報告附註七有加以說
        明。
      (3)原告認為依受查公司之工程成本有重大不確定之情形，宣適用審計準則公報
        第二號第十六條第五項規定提出保留意見。況原告另在受查公司八十三年度
        及八十四年上半年度財務報告附註七加以說明。該附註七係依財務會計準則
        第九號公報之規定而來，可見原告依據審計準則第二號公報第十六條第五項
        規定出具保留意見，並依財務會計準則第九號公報將受查公司重大工程成本
        不確定之情形予以揭露，非無依據。
      (4)且原告出具保留意見及揭露，同樣保障投資大眾及閱讀報表者之權益。會計
        師懲戒覆審委員會不應以原告未依審計準則第二十二號公報第二條及第二十
        一條規定以「無法取得足夠及適切證據出其保留意見」而將原告予以懲戒，
        難謂合理及適法。
（三）會計師懲戒覆審委員會決議書內所載：「工程損失若業經合理估算並就估計之
      損失全部認列，會計師無需對未來可能發生估計變動之不確定之情形予以保留
      」等語，有所不當。蓋受查公司之工程成本面臨估計之不確定之情形，而無法
      合理估計，才要由原告出具保留意見，原告已盡會計師職責。
二、被告指原告等未對受查公司八十四年第一、三季財務報表出具適當核閱意見部分
    ：
（一）依審計準則公報第十一號「上市發行公司財務季報表核閱準則」第三條規定：
      「上市發行公司財務季報表核閱之目的，在於提供會計師表達核閱結論之基礎
      ，以判斷上市發行公司財務季報表有無違反一般公認會計原則及其應用是否前
      後一致，而需作重大修正或調整」，可見核閱財務報告之目的，在發現發行公
      司之會計處理，有無違反一般公認會計原則及其適用是否前後一致而已。然查
      ，受查公司對於八十三年及八十四年上半年度財務報表對工程損失之估計，並
      無違反一般公認會計準則，而其應用亦無違反前後一致之原則。因此原告等出
      具「標準式核閱意見」，並無不當。
（二）在上述核閱準則第七條第二項規定：「如核閱程序受限制或發現違反一般公認
      會計原則而需作重大修正或調整者，應另設說明段敘明之」。然查，本件有關
      八十三年度及八十四年上半年度財務報表之保留事由，並非屬核閱程序受限制
      ，亦無違反一般公認會計原則，所以在核閱報告內應無在說明段敘明之必要。
（三）又會計師懲戒覆審委員會以八十三年度及八十四年上半年度財務報表之保留事
      由仍存在於八十四年第一季及第三季，所以在核閱報告仍應表示保留等語，顯
      然會計師懲戒覆審委員會並未詳細明瞭「上市發行公司財務季報表核閱準則」
      第三條及第七條之內容，以致誤會原告等未在核閱報告內保留意見，而認原告
      等違反審計準則公報第十一號「上市發行公司財務季報表核閱準則」第七條規
      定。
（四）另被告指受查公司八十三年度及八十四年上半年度財務報告，仍存在於八十四
      年第一季及第三季，從而各該季財務報告是否已依一般公認會計原則合理估計
      工程損失亦無足夠與適切之證據予以驗證即為原告所明知，且第三季應收款項
      未按現值評價，亦違反一般公認之會計原則，原告卻對八十四年第一季及第三
      季財務報告出具標準式核閱意見，廢弛業務自屬明顯；再者，原告對受查公司
      八十三年度、八十四年第一季、八十四年上半年度及八十四年度第三季財務報
      告分別出具保留意見、無保留意見（用於季報，意指標準式核閱報告）、保留
      意見及無保留意見，易使報表使用者誤認前述受查公司八十三年度及八十四年
      上半年度財務報告無法取得足夠及適切證據以驗證工程損失是否合理之情事，
      於八十四年第一季及第三季時已不存在，自屬不當一節，原告對八十三年度以
      工程依未來實際執行情形仍可能發生估計變動之不確定性情形為理由提出保留
      意見，未以「無法取得足夠及適切證據為保留意見」，並無不當之處，已如上
      述；至於八十四年上半年度，除上述理由外，因八十三年度財務報告於八十四
      年四月底前已送交證期會審核，證期會始終未提出任何要求補充說明或任何不
      同意見，直至八十四年九月份始要求第一次補充說明，故受查公司及原告等於
      八十四年八月底送交八十四年上半年報當時，均認為證期會對前一期財務報告
      即八十三年度應已接受，故對八十四年上半年報依同一保留意見之模式繼續沿
      用，此並非無緣由。
（五）原告不同意鑑定人意見：
    １依鑑定人之意見：「若續後受查公司未作更正或調查者係違背一般公認會計原
      則之規定」，經查鑑定人所依據之會計準則公報第二十三號「期中財務報告（
      含季報）之表達及揭露」公報，係於八十四年二月二十三日公布，對會計年度
      結束日在八十五年十二月三十一日（含）以後之財務報表適用之。換言之，原
      告對受查公司所編八十四年第一季及第三季季報（即期中財務報告）之長期工
      程損失科目是否應採用與編製年度財務報表之基礎予以認列，行為時尚無明文
      規範，所以受查公司並無違背一般公認會計原則，此點合先說明。
    ２依原告等所提出之工程損失提列說明表所載：八十四年第一季四大工程所提列
      工程損失之金額七．二一億元，與八十三年度相同，並未增加，故出具標準式
      核閱報告。至於八十四年第三季工程損失金額維持與八十四年上半年度相同，
      並未增加，除此之外並無違反一般公認會計原則及其應用前後期不一致而需作
      重大調整情事，故採標準式核閱報告。
    ３依據以上所陳，原告並未違背一般公認會計原則，又依據核閱準則第七條第二
      項所規定：「如核閱程序受限制或發現違反一般公認會計準則，而需重大修正
      或調整者，應另設說明段敘明之（即是非標準式核閱報告）」，然本案核閱程
      序並未受限制，同時受查公司之季報均已按一般公認會計準則編製，均無上述
      核閱準則規定之情事，故未出具非標準式之核閱報告與上述規定並無不合。
    ４按八十三及八十四年半年報，原告等已出具保留意見，該保留意見係因或有事
      項即未確定事項而出具保留意見，而季報之核閱在審查受查公司有無違反一般
      公認會計原則處理會計事務，而需重大修正或調整而已。由於受查公司之季報
      已按一般公認會計原則編製，所以季報之核閱並無出具非標準式核閱報告，亦
      無出具保留意見之問題。
三、被告指原告等對於受查公司八十四年第三季財務報表未將長期應收款項計一、九
    八五、七一三千元按現值評價部分：
（一）查受查公司八十四年度第三季財務報表經原告核閱時，在資產負債表上並未發
      現有應收分期票據，因此原告等毋須以現值評價。何況該出售中和廠土地之應
      收價金係以其他應收款列帳，原告等依「上市發行公司財務季報核閱準則」之
      規定來核閱季報時，無法發現有分期給付價金之情形，所以原告未以現值評價
      ，並非無理由。
（二）又受查公司在八十四年度第三季出售中和廠土地，在當時受查公司尚未收到票
      據，因此以其他應收款科目處理，故並無應收分期票據應以現值評價之問題。
      及至八十五年初，受查公司收到票據後，即以應收票據按現值評價處理。原告
      等並遵照證期會之指示而在八十五年一月六日重編八十四年度第三季報，有該
      重編之第三季報可稽。證期會未經查明，即將原告移送懲戒，難謂合理合法。
（三）次查，證期會八十年五月七日（八○）台財證（一）第○○八六三號函公佈「
      證券發行人財務報告編製準則」第八條第五段第二項規定：「長期應收票據應
      按現值評價」，並未規定長期應收款項應按現值評價，故原告等於八十三年及
      八十四年第三季財務報告審查時，對於長期應收款項未依現值評價，並無違反
      上述「證券發行人財務報告編製準則」之規定。至會計師懲戒覆審委員會認為
      「長期應收款項應按現值評價」，係依據證期會八十四年十一月七日（八四）
      台財證（六）第○二五七六號令修正公佈「證券發行人財務報告編製準則」第
      八條第五段第二項規定：「長期應收票據及其他長期應收款項應按現值評價」
      辦理。然查，上述修正之財務報告編製準則係在八十四年十一月七日才命令公
      布，原告等於八十三年及八十四年第三季（即八十四年九月三十日截止）之查
      核及核閱簽證並無適用之餘地，可見會計師懲戒覆審委員會有錯誤適用法令而
      為處分之情形。
（四）關於鑑定人依財務會計準則公報第一號第十五條經濟實質重於形式之規定及一
      般評價會計處理原則認定：「原告將交易列為長期其他應收款項之處理與規定
      相符，但未按現值評價，違反一般公認會計原則」乙節，有所錯誤，茲分陳理
      由如左：
    1.依八十年五月七日發佈之「證券發行人財務報告編製準則」第八條第五款第二
      目規定，係長期應收票據應按現值評價。並未規定長期其他應收款項應按現值
      評價，所以原告等於八十四年第三季季報審查時，對於其他應收款項，縱然鑑
      定人認係長期其他應收款項而未依現值評價，並無違反「上述準則」之規定（
      「上述準則」之規定，事後經於八十四年十一月七日始修正為「長期應收票據
      及其他長期應收款項應按現值評價」）。
    2.根據前項所陳，受查公司並未違反行為時之「證券發行人財務報告編製準則」
      及「一般公認會計原則」，原告等即無須依審計準則第十一號公報（季報核閱
      準則）第七條之規定，要求受查公司八十四年第三季季報作重大修正或調整，
      並於核閱報告另說明段敘明之。故未出具非標準式之核閱報告，並無不合。
    3.依商業會計法第三十三條（真實原則）之規定：「非根據真實事項，不得造具
      任何會計憑證，並不得在帳簿表冊作任何記錄。」，本件當時八十四年第三季
      受查公司未收到相關票據，當然不能以應收票據入帳，其理甚明。如果依鑑定
      人之主張，將「其他應收款」依現值評價計算入帳，則財務報表就發生不實之
      結果，依商業會計法第七十一條第一項第五款：「其他利用不正當方法致使會
      計事項或財務報表發生不實之結果者」之規定，商業負責人、主辦或經辦會計
      人員應處五年以下有期徒刑、拘役或科或併科十五萬元以下之罰金，此點為鑑
      定人所漏未斟酌。
    4.至鑑定人所援用之「一般公認會計原則彙編」第十五條規定：「交易事項之經
      濟實質與其形式不一致時，會計上應依其經濟實質處理之」，其首要條件必須
      法律無明文規定始可適用；或經濟實質與形式發生不一致時，始有適用餘地。
      然受查公司之債權為應收款項，並無「經濟實質與其形式不一致」之情形。退
      萬步言，被告主張適用「一般公認會計原則彙編」第十五條之規定，但該規定
      為財團法人中華民國會計研究發展基金會等所訂定，與商業會計法第三十三條
      規定牴觸者，該一般公認會計原則彙編第十五條之規定，亦無適用之餘地。
被告主張：
一、有關原告未對受查公司八十三年及八十四年上半年度財務報告出具適當查核意見
    乙節：
（一）原告等於其八十四年十月六日、八十五年五月十日函復證期會補充說明均表示
      ，其對受查公司八十三年度及八十四年上半年度財務報告出具保留意見之原因
      ，係依審計準則公報第二十二號「會計估計之查核」第二條規定對長期工程合
      約損失採會計估計之查核，並依第二十一條規定，對無法取得足夠適切之證據
      出具保留意見查核報告，且原告等於八十三年度及八十四年上半年度查核工作
      底稿，及函復被告之答辯狀中亦作相同之載示及主張（詳細內容請參見被告九
      十二年一月二十八日會懲字第○九二○○○○四一六號函說明三（一）所述）
      ，原告明顯自承其對受查公司長期工程合約損失之查核方式及出具保留意見之
      原因，係依審計準則公報第二十二號規定辦理。
（二）再依審計準則公報第二十二號「會計估計之查核」第二十一條規定，查核人員
      對會計估計之查核，無法取得足夠適切之證據時，會計師應出具保留意見或無
      法表示意見之查核報告，並於查核報告中敘明其情由。原告等既已自承其出具
      保留意見之原因係因無法取得足夠適切之證據，依上開公報規定，理應於查核
      報告中敘明其原因及理由，惟原告等卻主張其已於查核報告說明段強調受查公
      司長期合約工程損失估計金額有不確定性而出具保留意見，已能提醒投資人之
      注意，並依審計準則公報第二號「查核報告處理準則」第十六條第五項規定，
      以對重大未確定事件對財務報表之影響未能確定為由出具保留意見等云云，原
      告所述有下列矛盾且不合理之處：
    1.原告等於函復證期會補充說明及被告之答辯理由均已明白表示，其對受查公司
      系爭年度財務報告出具保留意見之原因，係對於長期工程合約損失無法取得足
      夠適切之證據，惟原告等在九十二年三月五日言詞辯論庭及書面提示之辯論意
      旨狀均陳稱，其八十三年度及八十四年上半年度未能取得足夠適切之證據比率
      甚小，不影響原告等對財務報告意見之表示，故不宜以該理由出具保留意見；
      根據上開說明，原告顯對其出具八十三年度及八十四年上半年度查核報告保留
      意見之說詞前後不一。
    2.原告於言詞辯論庭主張本案長期工程合約未來損失有其不確定性，故屬於或有
      事項之查核等云云，惟查原告等八十三年度及八十四年上半年度部分查核工作
      底稿均載示其對受查公司長期工程成本估計事項之查核，係依據審計準則公報
      第二十二號規定採會計估計之查核，且其查核意見均明確敘明「工程損失仍會
      發生估計變動之不確定性情形」等語，從未有任何依或有事項執行查核程序之
      記載，原告等既未依或有事項查核程序查核，從何依審計準則公報第二十三號
      「或有事項之查核」出具查核意見？縱該等長期工程合約在財務報告附註係載
      於重大承諾事項及或有事項中，惟財務報告編製責任在受查公司管理當局，由
      原告等所編製之工作底稿及所出具之查核報告觀之，無以證實查核當時即依或
      有事項相關規定查核並出具查核報告。
    3.綜合前揭客觀具體事證觀之，原告等於查核當時確係依據審計準則公報第二十
      二號相關規定查核，且明白表示對於長期工程合約估計損失金額無法取得足夠
      適切之證據，此乃不爭之事實，惟其於行政訴訟程序中對其原出具保留意見原
      因所為之說詞，既無工作底稿佐證，復歷次函復被告說詞相互矛盾，純屬辯詞
      ，所訴核不足採。
（三）另有關「未來有重大不確定之保留意見」（以下簡稱第一類型查核意見）及「
      未取得足夠適切證據所出具之保留意見」（以下簡稱第二類型查核意見）間，
      有重大程度上之差異，說明如下：
    1.假設甲公司工程虧損估計金額為一億元，會計師若對其出具第一類型查核意見
      ，投資人將認為會計師已對該估計金額取得足夠適切證據，且經妥適查核，而
      未發現會計處理及財務報表表達有不符一般公認會計原則，其不確定性幅度可
      能在某可預測之區間內波動；反觀，若會計師對其出具第二類型之查核意見，
      係表示會計師所獲資料未足佐證相關會計處理及報表表達是否符合一般公認會
      計原則，投資人將認為甲公司工程虧損金額並無足夠適切之資料支持，其不確
      定性波動幅度將無法預測。由上開簡單例證可知，二種類型之查核意見有程度
      上差異，且將對投資人判斷造成重大影響，會計師不得以同屬保留意見而將其
      混為一談。
    2.本案受查公司於八十二年及八十三年間陸續承攬多項工程，其八十三年度及八
      十四年上半年度之累計工程損失金額分別高達七億一千萬元及四十三億九千萬
      元，對八十三年度及八十四年上半年度每股盈餘造成重大影響，八十三年度每
      股盈餘為一．九三元，而八十四年上半年度卻因鉅額工程虧損導致每股虧損八
      ．六九元，對投資人之權益造成極大影響，而原告等仍未盡專業應有注意依規
      定出具妥適意見之查核報告，反不當援引公報之規定以辯解其違失行為，核不
      足採。
二、原告等未對受查公司八十四年第一、三季財務報表出具適當核閱意見乙節：
（一）原告等既曾多次提及其出具八十三年度及八十四年上半年度財務報表保留意見
      之原因，係強調工程損失具有重大不確定，且為提醒報表使用者注意受查公司
      工程虧損情形，而於八十四年第一、三季時，該等財務報表是否已依一般公認
      會計原則合理估計工程損失，及原告等亦無足夠適切證據驗證工程損失合理性
      之情形，仍然存在，而原告等卻以審計準則公報第十一號「上市發行公司財務
      季報表核閱準則」未明定會計師應就強調某一重大事項而應加說明段之規定，
      而未將八十三年度及八十四年上半年度財務報表無法取得足夠適切證據以驗證
      工程損失是否合理之情事，於八十四年第一、三季核閱報告中繼續揭露，難謂
      無誤導投資大眾及閱表者以為受查公司長期工程估計損失不確定情形已不存在
      之嫌。
（二）以公司繼續經營假設有疑慮為例，若該疑慮持續存在，會計師除於年度及半年
      度查核報告中敘明該情由外，亦會於季核閱報告中併予敘明，以提醒投資人持
      續注意此一繼續經營假設有疑慮之事實，若以原告主張審計準則公報第十一號
      未明定會計師應就強調某一重大事項而應加說明段之規定為由，各會計師均不
      於季核閱報告中敘明繼續經營假設有疑慮之重大事實，將嚴重影響投資人判斷
      使其誤以為公司已無繼續經營假設之疑慮，故原告等所訴純屬辯詞。原告等未
      於八十四年第一、三季核閱報告敘明無法取得足夠適切證據以驗證工程損失是
      否合理之情事，核有重大廢弛業務應盡注意之情事且與實務慣例不符。
（三）另原告等主張受查公司將八十三年度財務報告送交證期會審核時，證期會始終
      未要求補充說明或持不同意見，故受查公司及原告於送交八十四年上半年度財
      務報告時，認為證期會對八十三年度財務報告應已接受，故對八十四年上半年
      度亦出具同一類型之查核意見，並非無緣由等云云，惟按證券交易法第三十六
      條規定，公開發行公司應分別於每年度終了後四個月年及每半年度終了後二個
      月公告申報財務報告，其本屬公開發行公司應公開其財務資訊之申報義務，並
      非以送交證期會審核為目的，且證期會受理數千家上市、櫃及公開發行公司所
      申報之財務報告，在處理程序上均先予形式審查，再依一定抽查標準對部分公
      司實質審查，故無法於受查公司申報當時即洽請公司或原告等補充說明，此乃
      正常且必然之行政作業流程。原告等卻以證期會未及時審核認定原出具查核意
      見有不當之情事，作為卸責之藉口，核不足採。
三、原告等對於受查公司八十四年第三季財務報表未將長期應收款項計一、九八五、
    七一三千元按現值評價，致當期財務報表之資產及淨利同時增列二億六千餘萬元
    ，有違反一般公認會計原則且對財務報表允當表達有重大影響之情事，未洽請受
    查公司更正亦未於核閱報告中說明乙節：
（一）按行為時「證券發行人財務報告編製準則」（下稱編製準則）第三條規定，發
      行人財務報告之編製，應依本準則及有關法令辦理之，其未規定者，依財團法
      人中華民國會計研究發展基金會（下稱基金會）發布之一般公認會計原則辦理
      。次按，基金會於八十一年七月二十七日發布（八一）基秘字第一一二號函規
      定，依會計學理，所有應收款項（含應收票據）皆應以現值評價，但因營業行
      為取得之一年期以內之應收款項，因其現值與到期值差距不大，並且其交易量
      頻繁，基於成本效益考慮，得不以現值評價。
（二）受查公司於八十四年第三季出售中和廠土地合約載示，除訂約時收取訂金一五
      ○、○○○千元外，餘款以每半年為一期分六期收清，前四期每期各收二五○
      、○○○千元，最後兩期分別為四億餘元及五億餘元，期間長達三年餘。依前
      揭基金會函釋規定，該等應收款項之性質及期間均不符合得免按現值評價之條
      件，原告主張受查公司於出售中和廠區土地時尚未收到票據，因此以其他應收
      款科目處理，依行為時之編製準則規定並無應收分期票據應按現值評價之適用
      問題，若將應收款項當作應收票據處理，有偽造文書之嫌等云云，所述與會計
      學理、交易經濟實質及一般公認會計原則不符，核不足採。
四、原處分並無違誤：
（一）按會計師法第四十條規定：「會計師懲戒處分如左：一、警告。二、申誡。三
      、停止執行業務二月以上、二年以下。四、除名。」。次按「有左列情事之一
      者，為會計師辦理財務報表或決算書表之查核簽證情節違法：．．．四、財務
      報表之會計處理依一般公認會計原則或其他相關法令規定辦理，會計師未為適
      當處理。五、未出具適當意見之查核報告．．．」、「違反第六條各款規定之
      處分標準，原則如左：一、有一至五款違法情節之一者，．．．對財務報表迼
      成重大影響者，則視情節給予停業二至六個月處分。．．．」分別為「會計師
      因違反會計師法事件應予懲戒處分參考原則」（下稱處分參考原則）第六條及
      第九條所規定。
（二）被告原懲戒決議書對於原告等有違反會計師法第八條及第十七條廢弛業務應盡
      義務情事所認定之事實及引據之法規並無不當，考量原告等以往並無受懲戒紀
      錄，並基於權責範圍內對其出具不當型態之查核、核閱報告，及未對已知受查
      公司違反一般公認會計原則且情節重大之情事提出指正等違失情事，經被告權
      衡情節輕重決議予以該類疏失最輕程度之處分，並經會計師懲戒覆審委員會委
      員作成維持原處分之決議，顯示原處分並無違誤且無違反平等及比例原則。
（三）縱使鑑定人未支持原處分理由第一項之認定及主張，惟原告第二、三項疏失已
      屬明確且鑑定人亦予支持，分別已符合處分參考原則第九條，會計師違失情節
      對財務報表造成重大影響者，視情節給予停業二至六個月處分之規定，被告在
      權責範圍內予以停業二個月之處分，亦無不當。
    理  由
一、本件被告機關之代表人於訴訟進行中變更為丁克華，並經其聲明承受訴訟，核無
    不合，應予准許。
二、按「會計師執行業務事件，應分別依業務事件主管機關法令之規定辦理。」、「
    會計師不得對於指定或委託事件，有不正當行為或違反或廢弛其業務上應盡之義
    務。」、「會計師有左列情事之一者，應付懲戒：。．．六其他違反本法規定者
    。」、「會計師懲戒處分如左：．．三停止執行業務二月以上、二年以下。」會
    計師法第八條、第十七條、第三十九條、第四十條分別定有明文。又按「有左列
    情事之一者，為會計師辦理財務報表或決算書表之查核簽證情節違法：．．．四
    、財務報表之會計處理依一般公認會計原則或其他相關法令規定辦理，會計師未
    為適當處理。五、未出具適當意見之查核報告．．．」、「違反第六條各款規定
    之處分標準，原則如左：一、有一至五款違法情節之一者，．．．對財務報表迼
    成重大影響者，則視情節給予停業二至六個月處分。．．．」分別為會計師懲戒
    委員會所訂「會計師因違反會計師法事件應予懲戒處分參考原則」第六條及第九
    條所規定，經核與會計師法相關規定並無違背，應予適用。
三、有關被告指原告對受查公司八十三年度及八十四年度之財務報告，所提保留意見
    之查核報告，未依審計準則公報第二十二號第二十一條規定，敘明無法取得取足
    夠與適切之證據等事實部分：
（一）經查，原告以其受託查核受查公司八十三年度及八十四年上半年度財務報告，
      對受查公司工程成本之估計面臨不確定情形，且亦無法正確合理估計，乃依當
      時情況判斷，以八十三年度及八十四年上半年度未能取得足夠適切之證據估計
      數比率僅約佔所估計工程總成本及營業總成本之百分之一及百分之十，應不影
      響原告對財務報表意見之表示，故不宜以「無法獲取足夠與適切之證據」來出
      具保留意見，惟為提醒報表使用者注意受查公司工程虧損情形，乃依審計準則
      公報第二號第十六條第五項規定，以具有影響財務報表之重大未確定事件存在
      為由，而出具保留意見之查核報告等情；被告則以依原告等於八十三年度及八
      十四年上半年度查核工作底稿及於其八十四年十月六日、八十五年五月十日函
      復證期會補充說明均表示，其對受查公司八十三年度及八十四年上半年度財務
      報告出具保留意見之原因，係依審計準則公報第二十二號「會計估計之查核」
      第二條規定對長期工程合約損失採會計估計之查核，並依第二十一條規定，對
      無法取得足夠適切之證據出具保留意見查核報告，依上開公報規定，理應於查
      核報告中敘明其原因及理由，惟原告等卻主張其已於查核報告說明段強調受查
      公司長期合約工程損失估計金額有不確定性而出具保留意見，已能提醒投資人
      之注意，並依審計準則公報第二號「查核報告處理準則」第十六條第五項規定
      ，以對重大未確定事件對財務報表之影響未能確定為由出具保留意見，且其查
      核意見均明確敘明「工程損失仍會發生估計變動之不確定性情形」等語，從未
      有任何依或有事項執行查核程序之記載，原告等既未依或有事項查核程序查核
      ，從何依審計準則公報第二十三號「或有事項之查核」出具查核意見置辯。
（二）查審計準則第二十二號公報之第三條規定會計估計之責任係屬於公司管理階層
      ，基於會計估計需於不確定情況下以判斷作成，故發生錯誤之風險較高，所以
      於第四條中規定，對會計估計之查核目的，「在獲取足夠與適切之查核證據，
      以驗證管理階層所作估計是否合理」。可知審計準則第二十二號公報係對受查
      公司所作會計估計之合理性所作查核之規範。至於其第二十一條規定「查核人
      員對會計估計之查核，無法獲取足夠與適切之證據時，會計師應出具保留意見
      或無法表示意見之查核報告，並於查核報告中敘明確情由」之條文，係指會計
      師對所依據的「查核證據」的「數量與質量」，不足以提供其作合理性判斷時
      ，即應作保留意見或無法表示意見之報告而言。本件原告對受查公司之財務報
      表所提保留意見，因其認為(1)八十三年度之工程成本之估計數中未取得足夠及
      適切之證據之估計數比率占全公司估計工程成本比率僅１％，比率甚小；(2)八
      十四年上半年度，未能取得足夠與適切證據之估計數（含下包廠商解約後之成
      本估計數）比率占全公司估計工程成本比率之一五％，若與全公司營業總成本
      比較，其所占之比率低於一○％，亦即原告等在執行營業成本項目之查核工作
      中所取得足夠及適切之證據高過九○％以上，因此原告認為不宜以「無法獲取
      足夠與適切之證據」來出具保留意見，即其並非認查核證據之數量與質量有所
      不足，而係基於專業判斷上對公司估計作成之不確定性質疑，據而依審計準則
      公報第二號第十六條第五項之規定，以具有影響財務報表之重大未確定事件存
      在為由，而出具對財務報表之允當性表達之保留意見查核報告，因此，原告查
      核報告之保留意見處理與審計準則公報之規範並無違背，經本院送請被告所提
      供之鑑定人東吳大學商學院會計學系所出具之鑑定意見，亦同此見解，有其鑑
      定意見書附卷可參。至被告指原告查核意見敘明「工程損失仍會發生估計變動
      之不確定性情形」等語，惟從未有任何依或有事項執行查核程序之記載一節，
      惟查，受查公司八十三年財務報告附註七載明「重大承諾事項及或有事項」第
      三項載明「本公司承包之焚化爐工程於民國八十三年度因機電工程設備採購及
      人工成本等增加導致工程損失估計為新台幣532,425,631元. 包括台南嘉義焚
      化爐460,712,142元及新竹八里焚化爐71,713,439元，均已於民國八十三年度
      全數入帳，上述工程損失因採購、趕工及安裝試車等成本係採估計數，末來依
      工程實際執行情形及物價波動仍可能發生估計變動。另台南嘉義焚化爐因目前
      工程進度落後，未來有逾期完工罰款之可能性，其逾期罰款最高金額上限約為
      新台幣4.65億元。」；八十四年財務報告附註七載明「本公司八十四年上半年
      度預計有下列工程將發生重大虧損，並依一般公認會計原則規定，當工程預計
      發生虧損時立即認列全部估計工程損失。．．由於上述工程均尚未完工，且工
      程損失因採購、趕工及安裝試車等部份成本係採估計數，未來做工程實際執行
      情形及物價波動仍可能發生估計變動之情形。另外嘉義及台南焚化爐新建工程
      因目前工程進度落後，未來尚有逾期完工罰款之可能性，其逾期罰款最高金額
      上限約為新臺幣4.65億元。」等語，原告於各該年度之查核報告書亦載有「「
      如財務報表附註七所述，中興電工機械股份有限公司民國八十三年度之焚化爐
      之工程損失依未來工程實際執行情形仍可能發生估計變動之不確定情形」及「
      如財務報表附註七所述，中興電工機械股份有限公司民國八十四年上半年度之
      工程損失依未來工程實際執行情形仍可能發生估計變動之情形」，均係於「或
      有事項」項下記載，被告指原告未有依或有事項執行查核程序之記載尚無可採
      。又查被告於八十四年十月六日補充說明中表明「如八十三年度及八十四年上
      半年度財務報告附註七所述四大工程成本雖有部分係已議價或訂立合約而可合
      理估計外，仍有部分採購成本、人工、安裝及試車等成本係採估計數．（金額
      及比例詳如下列說明），故依審計準則第二十二號公報第二條對長期工程合約
      損失採會計估計之查核，並依第二十一條之規定，對無法取得足夠及適切證據
      時採保留意見報告及依審計準則第二號公報第十六條第五項之規定，對重大之
      未確定事件對於財務報表之影響未能確定者，予以提出保留意見之查核報告。
      」，故原告係同時引審計準則第二十二號公報第二條、第二十一條及第二號公
      報第十六條第五項（經核其各該工作底稿於已分別載明依據審計準則二號公報
      第十六條第五項），作為其出具保留意見報告之依據；再因其認為八十三年度
      之工程成本之估計數中未取得足夠及適切之證據之估計數比率占全公司估計工
      程成本比率僅１％，八十四年上半年度占全公司營業總成本之比率低於一○％
      ，故未以「無法獲取足夠與適切之證據」來出具保留意見，而以重大未確定事
      件存在影響財務報表為由來出具保留意見，被告既未認定其以「工程成本之估
      計數中未取得足夠及適切之證據之估計數比率」有「不正當行為或違反或廢弛
      其業務上應盡之義務」之違法，則參酌上述東吳大學商學院會計學系所出具之
      鑑定意見，原告查核報告之保留意見處理與審計準則公報之規範並無違背，被
      告此部分所為之處分尚有違誤，該部分應不予列入懲戒之事由。
四、原告未對受查公司八十四年第一、三季財務報表出具適當核閱意見乙節：
（一）經查，原告等既以其出具八十三年度及八十四年上半年度財務報表保留意見之
      原因，係強調工程損失具有重大不確定事由，且為提醒報表使用者注意受查公
      司工程虧損情形而出具保留意見之查核報告書，此估計變動之情形仍存於介於
      八十三年度及八十四年半年 (第二季）間之八十四年第一季及第三季，原告確
      未對於此兩季之核閱報告書，對同一事實與八十三年度年報及八十四年度之上
      半年報，應一致地提出加說明段之會計師意見。依審計準則第十一公報號第四
      條規定「會計師決定核閱實施之程序與範圍時，應考量下列因素．．４. 上期
      財務報表之查核或核閱結果」，，此規定在於要求會計師於核閱時須注意上期
      之查核事實是否已消滅，原告於八十三年度財務表之查核的保留原因於出具財
      務季報時仍然存在，因無法解除對查核公司之工程損失之疑慮，當知會計師之
      核閱程序受限，自應依上開準則公報第七條第二項之規範於核閱報告中加說明
      段，繼續予以敘明，惟原告未於核閱報告中加說明段繼續予以敘明，有違審計
      準則第十一公報號第七條核閱程序受限制，應另設說明段敘明之規定，鑑定人
      補充說明，亦同此意見。原告雖指依該號公報附錄三僅「在受查公司未能提出
      股東會及董事會記錄」，以致會計師無法獲知決議事項對財務報表可能產生之
      影響，因此需要以說明段說明其核閱程序受到限制，本件並非如此情形云云。
      惟查，依該公報第七條所定，附錄三、四、五僅係例示而已，並非以此為限，
      原告所稱尚有誤解，要無可採。
（二）又原告主張受查公司將八十三年度財務報告送交證期會審核時，證期會始終未
      要求補充說明或持不同意見，故受查公司及原告於送交八十四年上半年度財務
      報告時，認為證期會對八十三年度財務報告應已接受，故對八十四年上半年度
      亦出具同一類型之查核意見，並非無緣由一節，惟按證券交易法第三十六條規
      定，公開發行公司應分別於每年度終了後四個月年及每半年度終了後二個月公
      告申報財務報告，其本屬公開發行公司應公開其財務資訊之申報義務，並非以
      送交證期會審核為目的，且證期會受理數千家上市、櫃及公開發行公司所申報
      之財務報告，在處理程序上均先予形式審查，再依一定抽查標準對部分公司實
      質審查，故無法於受查公司申報當時即洽請公司或原告等補充說明，此乃正常
      且必然之行政作業流程。原告等卻以證期會未及時審核認定原出具查核意見有
      不當之情事，作為卸責之藉口，要無可採。
五、關於受查公司出售中和廠土地而發生之應收分期票據一、九八五、七一三千元，
    未依規定按現值評估，致第三季的財務報告本期淨利虛增二六一、九八八千元，
    嚴重影響財務報告之允當表達，原告核閱時未洽公司調整，乃出標準式核閱報告
    部分：
    原告雖稱證期會八十年公佈之「證券發行人財務報告編製準則」第八條第五段第
    二項規定「長期應收票據應按現值評價」，並未規定長期應收款項應按現值評價
    ，故原告等於八十三年及八十四年第三季財務報告審查時，對於長期應收款項未
    依現值評價，並無違反上述「證券發行人財務報告編製準則」之規定；另受查公
    司於出售中和廠土地時尚未收到票據，因此以其他應收款科目處理，故無應收分
    期票據應按現值評價之適用問題，且於核閱季報時，無法發現有分期給付價金之
    情形，所以未以現值評價等語。惟按行為時「證券發行人財務報告編製準則」（
    下稱編製準則）第三條規定，發行人財務報告之編製，應依本準則及有關法令辦
    理之，其未規定者，依財團法人中華民國會計研究發展基金會發布之一般公認會
    計原則辦理。次按，基金會於八十一年七月二十七日發布（八一）基秘字第一一
    二號函規定，「依會計學理，所有應收款項（含應收票據）皆應以現值評價，但
    因營業行為取得之一年期以內之應收款項，因其現值與到期值差距不大，並且其
    交易量頻繁，基於成本效益考慮，得不以現值評價」，本件受查公司於八十四年
    第三季出售中和廠土地合約載示，除訂約時收取訂金一五○、○○○千元外，餘
    款以每半年為一期分六期收清，前四期每期各收二五○、○○○千元，最後兩期
    分別為四億餘元及五億餘元，期間長達三年餘，為原告所不否認，依基金會上述
    會計學理，應將交易金額之全額列為長期其他應收款項，並按現值評價，原告未
    按現值評價，而以面值列帳，違反一般公認會計原則，依審計準則公報第十一號
    第七條規定，須作重大修正或調整者，應另設說明段敘明之。又依前揭基金會函
    釋規定，該等「應收款項」之性質及期間均不符合得免按現值評價之條件，原告
    以尚未收到票據，主張因此以其他應收依行為時之編製準則規定並無應收分期票
    據應按現值評價之適用問題，核與基金會上函所示一般公認會計原則不符，自不
    足採；另其所稱尚未收到票據縱然屬實，亦應以應收款項按現值評價；且其係依
    一般公認會計原則處理，並已另設說明段敘明，並非「其他利用不正當方法致使
    會計事項發生不實之結果，自不生原告所稱違反商業會計法第七十一條滋生刑責
    之問題。
六、綜上所述，被告原處分就原告對受查公司八十四年第一、三季財務報表未出具適
    當核閱意見及關於受查公司出售中和廠土地而發生之應收分期票據一、九八五、
    七一三千元，未依規定按現值評估，致第三季的財務報告本期淨利虛增二六一、
    九八八千元，嚴重影響財務報告之允當表達，原告核閱時未洽公司調整，出具標
    準式核閱報告部分，認有違反會計師法第八條及第十七條規定情事，並無不合；
    至於原處分認定原告對受查公司八十三年度及八十四年度之財務報告，所提保留
    意見之查核報告，未依審計準則公報第二十二號第二十一條規定，敘明無法取得
    取足夠與適切之證據等事實部分，尚有未合，應不予列入懲戒之事由；又被告依
    其所訂作為通案性裁量規範之處分參考原則認原告上述第二、三項疏失已屬明確
    ，分別已符合處分參考原則第九條，會計師違失情節對財務報表造成重大影響者
    ，視情節給予停業二至六個月處分之規定，被告僅按一項違失予以最輕停業二個
    月之處分，經核其裁量並無逾越權限或濫用權力之違法，覆審決定予以維持，亦
    無不合，原告起訴意旨為無理由，應予駁回。
七、兩造其餘之主張陳述，核與上開結論不生影響，爰不予一一論述，附此敘明。據
    上論結，原告之訴為無理由，依行政訴訟法第一百零四條，民事訴訟法第八十五
    條第一項前段、第七十八條，判決如主文。
中      華      民      國    九十二    年      五      月     三十     日
                                 台北高等行政法院第五庭
                                             審判長法官   張瓊文
                                                   法官   劉介中
                                                   法官   黃清光
右為正本係照原本作成。
如不服本判決，應於送達後二十日內，向本院提出上訴狀並表明上訴理由，如於本判
決宣示後送達前提起上訴者，應於判決送達後二十日內補提上訴理由書（須按他造人
數附繕本）。
中      華      民      國    九十二    年      五      月     三十     日
                                                 書記官   楊子鋒


司法院資訊處製作；財團法人民間司法改革基金會備份。
